臺灣臺中地方法院民事判決
111年度訴字第11號
原      告  中屋營造工程股份有限公司

法定代理人  黃明俊  
訴訟代理人  林聖凱  
被      告  鋆進實業有限公司

法定代理人  劉玫宜  
訴訟代理人  王泊聰  

上列當事人間請求確認債權請求權不存在等事件，本院於民國11
1年2月15日言詞辯論終結，判決如下：
    主      文
確認被告依本院91年度訴字第3430號確定判決主文所示對原告之
本金暨其遲延利息債權請求權不存在。
本院91年度裁全九字第7603號假扣押裁定應予撤銷。
訴訟費用由被告負擔。
    事實及理由
一、原告主張：被告前因給付工程款事件，於民國91年7月19日
    向本院聲請假扣押原告之財產，經本院於同年月22日准予核
    發91年度裁全九字第7603號假扣押裁定（下稱系爭假扣押裁
    定），被告即執系爭假扣押裁定於同年8月28日向本院執行
    處聲請查封原告名下臺中縣○○鄉○○段00000000000000000000
    000地號等3筆土地（下合稱系爭土地），本院執行處於同年
    9月2日囑託臺中縣清水地政事務所（下稱清水地政）查封登
    記系爭土地。嗣被告對原告提出給付工程款訴訟，本院於92
    年2月27日以91年度訴字第3430號判決（下稱系爭確定判決
    ）被告勝訴，被告執系爭確定判決聲請對原告之系爭土地強
    制執行，然因被告未繳納鑑界規費，於92年8月15日經清水
    地政駁回結案，被告隨以原告現無財產可供執行為由請求核
    發債權憑證，經本院於92年8月28日核發92年度執九字第228
    34號債權憑證（下稱系爭債權憑證），被告取得系爭債權憑
    證後即聲請取回本案假扣押擔保金並獲准，惟被告嗣後未再
    就系爭土地聲請強制執行，亦未主動聲請撤銷假扣押裁定或
    撤回假扣押執行，致原告無法處分系爭土地。被告對原告之
    工程款請求權於其首次聲請強制執行後逾5年未再聲請第二
    次強制執行，已罹於消滅時效，原告自得拒絕給付，則被告
    執系爭確定判決所示之本金及遲延利息債權（下合稱系爭債
    權）請求權均因原告拒絕給付而不存在，且系爭假扣押裁定
    之原因業已消滅，原告得依民事訴訟法第530條第1項規定請
    求撤銷系爭假扣押裁定，爰依法提起訴訟等語。並聲明：如
    主文第1、2項所示。
二、被告則以：原告聲請法院命被告起訴及撤銷系爭假扣押裁定
    之事件，業經本院110年度司裁全聲字第143號、第167號裁
    定駁回，故原告請求撤銷系爭假扣押裁定為無理由。被告於
    系爭確定判決勝訴後，有向原告聲請強制執行，因未受償而
    由法院核發系爭債權憑證，原告去年有說要付工程款，但協
    調無下文，本件被告依系爭確定判決主文所示對原告之系爭
    債權請求權並未罹於消滅時效，被告已對原告之系爭土地為
    假扣押查封登記，希望原告能給付工程款等語，資為抗辯。
    並聲明：原告之訴駁回。
三、得心證之理由：
  ㈠確認法律關係之訴，非原告有即受確認判決之法律上利益者
    ，不得提起之，民事訴訟法第247條第1項前段定有明文。是
    確認之訴，以原告有即受確認判決之法律上利益者，方有保
    護之必要。所謂即受確認判決之法律上利益，係指因法律關
    係之存否不明確，致原告在私法上之地位有受侵害之危險，
    而此項危險得以對於被告之確認判決除去之者而言（最高法
    院42年度台上字第1031號裁判要旨參照）。查被告取得系爭
    確定判決及其確定證明書（見本院卷第43至51頁），得持之
    對原告聲請強制執行，原告即有受強制執行之危險，該等危
    險得以本件確認判決除去，則原告提起本件確認之訴，自有
    即受確認判決之法律上利益，合先敘明。
　㈡被告對原告之系爭債權，是否已罹於時效而消滅？ 
　⒈按「左列各款請求權，因二年間不行使而消滅：…七、技師、
    承攬人之報酬及其墊款。」、「消滅時效，因左列事由而中
    斷：一、請求。二、承認。三、起訴。左列事項，與起訴有
    同一效力：…五、開始執行行為或聲請強制執行。」、「時
    效中斷者，自中斷之事由終止時，重行起算。因起訴而中斷
    之時效，自受確定判決，或因其他方法訴訟終結時，重行起
    算。經確定判決或其他與確定判決有同一效力之執行名義所
    確定之請求權，其原有消滅時效期間不滿5年者，因中斷而
    重行起算之時效期間為5年。」民法第127條第7款、第129條
    第1項、第2項第5款、第137條分別定有明文。
　⒉經查，被告前因工程款事件，於91年7月19日向本院聲請假扣
    押原告之財產，經本院於同年月22日核發系爭假扣押裁定，
    被告即執系爭假扣押裁定於同年8月28日向本院聲請查封原
    告之系爭土地，本院於同年9月2日囑託清水地政查封登記系
    爭土地。嗣被告對原告提出給付工程款訴訟，本院於92年2
    月27日以系爭確定判決被告勝訴，被告於92年6月9日執系爭
    確定判決聲請對原告之系爭土地強制執行，然因被告未繳納
    鑑界規費，於92年8月15日經清水地政駁回結案，被告即以
    原告現無財產可供執行為由請求核發債權憑證，經本院於92
    年8月28日核發系爭債權憑證等情，為兩造所不爭執（見本
    院卷第138頁），堪認屬實。
　⒊被告於系爭確定判決所主張之請求權基礎為承攬報酬，依民
    法第127條第7款規定，系爭債權原有消滅時效期間為2年，
    復依民法第137條第3項規定，系爭債權之消滅時效，於核發
    系爭債權憑證後重行起算5年，至97年8月28日不行使而完成
    。被告於系爭債權消滅時效完成後，迄未再聲請強制執行（
    見本院卷第138至139頁），其請求權顯已罹於時效，是原告
    主張系爭債權之請求權已罹於時效消滅，應屬有據。至被告
    抗辯原告曾於去年說要給付工程款但協調無果乙節，為原告
    所否認，被告復未舉證證明原告於時效完成後有何承認債務
    之行為，則被告此部分所辯即無從為其有利之認定。
  ⒋被告雖辯稱其已對原告之系爭土地為假扣押查封，尚未脫離
    假扣押，系爭債權之消滅時效並未完成云云。觀民法第129 
    條立法理由謂「按時效中斷者，即以前所經過之期限，概行
    消滅，以後仍須更始進行之謂也。時效因請求、承認、起訴
    而中斷，所以保護權利人之利益。此外可與起訴有同一之效
    力者，如支付命令之送達等，本條特臚舉之，乃明示審判上
    之中斷事項也。」由此可知，該條第2項之所以列舉5款中斷
    事由，乃因此5款事項依法可視為起訴，而認與起訴有同一
    之效力。又假扣押及假處分裁判之執行，雖僅係保全性質，
    但可認為權利人已有行使權利之明確表示，故消滅時效因開
    始此等執行行為而中斷。然因請求權永久存在，足以礙社會
    經濟之發展，故對請求權時效定有時效期間，此觀民法第12
    5至127條可知。且依民事訴訟法第529條第1項規定，本案尚
    未繫屬者，命假扣押之法院應依債務人聲請，命債權人於一
    定期間內起訴。基此，請求權如因債權人聲請假扣押而有民
    法第129條第2項第5款中斷時效事由，債權人復於法院裁定
    命起訴之期間內或逕行起訴請求，當應認於判決確定時，時
    效中斷事由已終止，時效即應依民法第137條規定重行起算
    ，否則，債權人一經假扣押執行行為之後，法院未限期起訴
    ，債權人亦未起訴請求，則其請求權時效永無完成之日，即
    與時效制度，原期確保法律安定、維護社會秩序之目的有違
    。查系爭債權自91年9月2日假扣押查封時起算，迄今已有20
    年，如仍處時效中斷中，則顯與一般請求權因15年間不行使
    而消滅之時效制度目的有悖。準此，系爭債權固因假扣押執
    行事件之保全程序而中斷時效，然於被告就假扣押之本案為
    起訴後，於本案判決確定時，即生中斷時效事由終止之效力
    ，時效應重行起算。是被告上揭所辯，洵無可採。
　⒌按時效完成後，債務人得拒絕給付，民法第144條第1項定有
    明文；又請求權之消滅時效完成後，依民法第144條第1項規
    定，債務人得拒絕給付，固係採抗辯權發生主義，債務人僅
    因而取得拒絕給付之抗辯權，並非使請求權當然消滅。惟如
    債務人行使此項抗辯權，表示拒絕給付，債權人之請求權利
    因而確定的歸於消滅，債務人即無給付之義務；消滅時效完
    成之效力，固發生拒絕給付之抗辯權，惟債務人為抗辯後，
    消滅者為請求權而非權利本身，依此可知，債務人得主動提
    出以消滅時效已完成，拒絕清償債務之抗辯權利，債務人為
    抗辯後，請求權即為消滅（最高法院97年度台上字第1113號
    、100年度台上字第608號裁判參照）。系爭確定判決所示被
    告對原告之系爭債權請求權時效期間已於97年8月28日屆滿
    ，已如前述，則原告提起本件訴訟並行使時效消滅之抗辯權
    ，於原告為時效抗辯後，系爭債權憑證所表彰被告對原告之
    系爭債權請求權即歸於消滅，原告據此請求確認系爭確定判
    決所示系爭債權請求權不存在，自屬有據。
  ㈢原告請求撤銷系爭假扣押裁定，有無理由？ 
　　按假扣押之原因消滅、債權人受本案敗訴判決確定或其他命
    假扣押之情事變更者，債務人得聲請撤銷假扣押裁定，民事
    訴訟法第530條第1項定有明文。而假扣押乃債權人為保全金
    錢請求或得易為金錢請求之請求為強制執行，藉由聲請法院
    裁定假扣押，以禁止債務人處分財產之程序。查系爭假扣押
    裁定乃被告為保全系爭債權之請求，而向本院聲請裁定假扣
    押，然被告所欲保全之系爭債權，業已因時效完成且經債務
    人即原告拒絕給付，顯已無保全之請求權存在，則原告主張
    系爭假扣押裁定因命假扣押之原因消滅，請求撤銷系爭假扣
    押裁定，亦屬有據。
四、綜上所述，系爭確定判決所示之系爭債權請求權已因時效完
    成而消滅，原告行使時效抗辯權，起訴請求確認被告依系爭
    確定判決主文所示對原告之系爭債權請求權不存在，並依民
    事訴訟法第530條第1項規定，請求撤銷系爭假扣押裁定，均
    有理由，應予准許。
五、本件事證已臻明確，兩造其餘攻擊防禦方法及證據，核與判
    決結果不生影響，爰不一一論列，併此敘明。　
六、訴訟費用負擔之依據：民事訴訟法第78條。　　
中　　華　　民　　國　　111 　年　　3 　　月　　10　　日
                  民事第一庭    法  官  廖欣儀
正本係照原本作成。
如對本判決上訴，須於判決送達後20日內向本院提出上訴狀。如
委任律師提起上訴者，應一併繳納上訴審裁判費。
中　　華　　民　　國　　111 　年　　3 　　月　　10　　日
                                書記官  李俊毅